【裁判字號】    89,台上,7978
【裁判日期】    891228
【裁判案由】    重傷害未遂
【裁判全文】
最高法院刑事判決                              八十九年度台上字第七九七八號
    上訴人  甲○○
右上訴人因重傷害未遂案件，不服台灣高等法院台南分院中華民國八十七年十一月十
日第二審判決（八十七年度上訴字第一二五四號，起訴案號：台灣嘉義地方法院檢察
署八十七年度偵字第一五八六號），提起上訴，本院判決如左：
    主  文
原判決撤銷，發回台灣高等法院台南分院。
    理  由
本件原判決認定上訴人甲○○於民國八十七年三月七日下午，在嘉義縣民雄鄉松山村
東湖仔三十二號住處，與被害人即其胞兄劉存記飲酒，直至當天晚上，二人均有醉意
，上訴人因缺錢花用欲出賣祖產土地，為劉存記勸阻，因而發生口角，進而拉扯爭執
，並遭劉存記、江秀琴夫妻夥同渠等之子劉佳忠毆打，致上訴人左腳後背、左手背及
後腦部疑有腦震盪現象（上訴人受傷害部分未提出告訴），而懷恨在心，於同日晚上
九時四十分許，在上址住處，竟基於使人受重傷之犯意，持其所有預藏之水果刀猛刺
劉存記胸部二刀、腹部一刀，致劉存記受有多處穿刺傷、橫膈穿刺破裂、肋骨骨折、
大腸破裂、小腸破裂、氣胸等傷害而倒於血泊中，上訴人見狀亦受驚嚇而中止其殺害
行為，並託人找其堂兄劉滄吉叫救護車，且與江秀琴、劉滄吉等人將劉存記抬上救護
車緊急送醫急救始倖免於難。嗣經警隨後在上址當場逮捕上訴人，並扣得其所有水果
刀一把等情。因而撤銷第一審不當之科刑判決，改判論處上訴人以使人受重傷未遂（
累犯）罪刑，固非無見。
惟查：(一)刑法上殺人罪與重傷害罪之區別，即在下手加害時有無死亡之預見為斷。至
被害人所受之傷害程度，固不能據為認定有無殺意之唯一標準，但加害人之下手情形
如何，於審究犯意方面，仍不失為重要參考資料。原判決既認定胸腹部係人體之重要
部位，以水果刀猛刺上開部位，極易致人於死等情，此為上訴人所知，上訴人卻仍持
水果刀朝劉存記之腹部刺一刀、胸部刺二刀，且致劉存記受有多處穿刺傷、橫膈穿刺
破裂、肋骨骨折、大腸破裂、小腸破裂、氣胸等傷，經緊急送醫始倖免於難（見原判
決第二頁第一行以下、倒數第四行以下）。似認上訴人於持水果刀朝劉存記胸、腹部
等人體重要部位刺殺時，已能預見其行為足致劉存記死亡，再審究劉存記上開受傷甚
重之情形，則原判決猶謂上訴人下手加害時僅有重傷犯意而無殺人犯意，即饒有研求
之餘地。又原判決事實欄既認上訴人因缺錢花用欲出賣祖產土地，為劉存記勸阻，因
而發生口角，進而拉扯爭執，並遭劉存記、江秀琴夫婦夥同渠等之子劉佳忠毆打成傷
，而懷恨在心等情（見原判決第一頁倒數第四行以下），惟其理由欄卻又認上訴人與
劉存記並無任何仇恨，不致有置劉存記於死之犯意云云（見原判決第二頁倒數第二行
），亦有事實與理由相互矛盾之違法。(二)科刑之判決書，須將認定之犯罪事實詳記於
事實欄，然後於理由內逐一說明其憑以認定之證據，以使事實與理由兩相一致，方為
合法。又刑法上所稱之重傷，係指：1.毀敗一目或二目之視能。2.毀敗一耳或二耳之
聽能。3.毀敗語能、味能或嗅能。4.毀敗一肢以上之機能。5.毀敗生殖機能。6.其他
於身體或健康有重大不治或難治之傷害，刑法第十條第四項定有明文。原判決事實欄
僅謂：上訴人基於使人受重傷之犯意云云，未詳為認定上訴人係基於使人受上述何種
重傷之犯意，本院已無從憑以審認其當否，且原判決只以上訴人持水果刀朝劉存記之
胸部刺二刀及腹部刺一刀，即認定其有使人受重傷之犯意（見原判決第三頁第二行）
，未再詳予說明其所憑之證據及得心證之理由，亦嫌理由不備。(三)有罪之判決書，對
被告有利之證據不採納者，應說明其理由，為刑事訴訟法第三百十條第二款所明定。
故有罪判決書對於被告有利之證據，如不加採納，必須說明其不予採納之理由，否則
即難謂無判決不備理由之違誤。本件上訴人於一審及原審審理中均一再供稱：因劉存
記夫婦及其等兒子劉佳忠三人持棍毆打伊，伊才持水果刀自衛，而刺到劉存記受傷云
云（見一審卷第三十九頁；原審卷第四十一頁反面、六十八頁），並主張其係正當防
衛。而劉存記於原審調查時亦坦承本案發生前，其有出手推上訴人倒地，另其子亦有
毆打上訴人等情（見原審卷第七十九頁正、反面）。再上訴人因本案羈押於台灣嘉義
看守所時，亦曾自述其於八十七年三月七日遭其二哥即劉存記持木棍毆打成傷，亦有
該所收容人入所前身體健康調查狀況自述登記簿影本存卷可證（見原審卷第五十九頁
），則上訴人主張其係正當防衛乙節是否可採，原判決未詳予調查，亦未說明不予採
納之理由，並有判決不備理由之違誤。上訴意旨，指摘原判決不當，尚非全無理由，
應認有撤銷發回更審之原因。
據上論結，應依刑事訴訟法第三百九十七條、第四百零一條，判決如主文。
中      華      民      國    八十九    年     十二     月    二十八    日
                              最高法院刑事第十一庭
                                  審判長法官  陳  炳  煌
                                        法官  陳  正  庸
                                        法官  陳  世  雄
                                        法官  吳  信  銘
                                        法官  徐  文  亮
      右正本證明與原本無異
                                              書  記  官
中      華      民      國     九十     年      一      月      三      日


司法院資訊處製作；財團法人民間司法改革基金會備份。
